ACORDAO-COMPLETO-2521180

ACÓRDÃO 2907/2021 ATA 47/2021 - PLENÁRIO

VISTOS, relatados e discutidos estes autos de representação, com pedido de adoção de medida cautelar, formulada por equipe de fiscalização da Secretaria de Fiscalização de Tecnologia da Informação (Sefti) acerca de indícios de irregularidades identificados na condução do Pregão Eletrônico para registro de preços (PE/SRP) 14/2021, conduzido pelo Conselho Federal de Enfermagem (Cofen) .
ACORDAM os Ministros do Tribunal de Contas da União, reunidos em sessão plenária, ante as razões expostas pelo, em: 
9.1. com fulcro no art. 276, caput, do Regimento Interno/TCU, referendar a medida cautelar adotada pelo relator por meio do despacho contido na peça 53 destes autos, transcrito no Relatório que precede este acórdão, bem como as medidas acessórias constantes no mencionado despacho; 
9.2. encaminhar cópia desta deliberação ao Conselho Federal de Enfermagem e à empresa Place Tecnologia e Inovação S.A.

Referendo de medida cautelar adotada em processo de representação.

Conselho Federal de Enfermagem.

3. Interessados/Responsáveis: não há.

13.1. Ministros presentes: Ana Arraes (Presidente), Walton Alencar Rodrigues, Benjamin Zymler, Aroldo Cedraz, Bruno Dantas (Relator), Vital do Rêgo e Jorge Oliveira.
13.2. Ministros-Substitutos presentes: Augusto Sherman Cavalcanti, Marcos Bemquerer Costa, André Luís de Carvalho e Weder de Oliveira.

ACORDAO-COMPLETO-2529386

Acórdão 546/2022 - Plenário

BRUNO DANTAS

Adoto como relatório o despacho que fundamentou a concessão da medida cautelar ora em apreciação (peça 53) : 
"Trata-se de representação, com pedido de adoção de medida cautelar, formulada por equipe de fiscalização da Secretaria de Fiscalização de Tecnologia da Informação (Sefti) acerca de indícios de irregularidades identificados na condução do Pregão Eletrônico para registro de preços (PE/SRP) 14/2021, conduzido pelo Conselho Federal de Enfermagem (Cofen) .
O objeto do certame é a contratação de empresa fornecedora de solução corporativa informatizada e integrada em nuvem, denominada plataforma de automação de processos de negócios com cessão de direito de uso limitado, contemplando inteligência e análise de negócios, com serviços de implantação e serviços técnicos especializados para o mapeamento, redesenho, melhoria dos processos administrativos do Cofen e dos processos finalísticos e estratégicos do Sistema Cofen/Conselhos Regionais de Enfermagem, com automação desses últimos.
O valor estimado para a contratação é de aproximadamente R$ 16 milhões. O critério de julgamento foi o de menor preço global.
De acordo com pesquisa realizada no Comprasnet em 25/11/2021, somente uma empresa participou da licitação. O certame já foi adjudicado à empresa Place Tecnologia e Inovação S.A. pelo valor de R$ 12,3 milhões, e encontra-se pendente de homologação.
Na representação, a unidade instrutora aponta indícios de que tenha ocorrido restrição indevida da competitividade do certame decorrentes de requisitos especificados da solução e de requisitos de habilitação técnica; de antieconomicidade do resultado da licitação; e de habilitação indevida da empresa vencedora.
No que diz respeito à restrição indevida da competitividade em razão dos requisitos da solução, a unidade instrutora chamou atenção ao fato de que uma das empresas consultadas para cotação de preços não atenderia os requisitos do termo de referência do pregão.
Relata, também, que a licitação teria sido objeto de diversas impugnações, as quais versaram sobre parcelamento da solução, formação de consórcio e exclusão de alguns itens de qualificação técnica. O Cofen, por sua vez, não concordou com nenhuma das solicitações e, ao respondê-las, registrou que seria crime impedir, perturbar ou fraudar qualquer ato de procedimento licitatório, resposta que a equipe de auditoria da Sefti entendeu como uma ameaça aos impugnantes.
Quanto à habilitação técnica, a Sefti registrou que, apesar de a contratação estar relacionada à aquisição de software disponibilizado em nuvem e ao desenvolvimento de sistema, metade das exigências de qualificação técnica estavam relacionadas à prestação de serviços de infraestrutura.
Indicou, também, ser indevida a exigência de prova de conceito anteriormente à celebração do contrato, nos termos da Súmula-TCU 272.
A unidade instrutora ressalta que a restrição à competitividade do certame se materializou pelo fato de somente uma empresa ter participado do certame, apesar de o Cofen haver informado anteriormente ao TCU que pelo menos treze fabricantes possuíam capacidade para atendimento integral do Edital.
Sobre o indício de que haveria sobrepreço no orçamento da contratação, a Sefti relatou que, para o módulo de desenho de fluxo - principal módulo do item 1 do objeto - a empresa Place teria oferecido uma solução que alega ter sido desenvolvida por ela, denominada C70.
Contudo, a unidade instrutora afirma que essa solução seria, na realidade, cópia de uma solução de código aberto (ou seja, sem custo de licença) denominada Camunda.
A mesma situação foi verificada em relação ao módulo de inteligência de negócios.  A solução denominada Place Analytics também seria baseada em uma solução de código aberto, denominada Metabase.
De acordo com a Sefti, não foi possível verificar qualquer implementação ou alteração no código original do Camunda ou do Metabase que justificasse o valor de R$ 6,2 milhões cobrado pela empresa Place para o item 1 do objeto do pregão.
O terceiro e último módulo que compõe o item 1 do objeto - módulo de Big Data - seria atendido pela empresa Place por meio de software que, em outra oportunidade, foi ofertado a um cliente privado (empresa Fortal) por R$ 82 mil, valor irrisório se comparado ao preço de R$ 6,2 milhões ofertado pela Place para o item 1 como um todo.
Considerando, ainda, que o edital prevê a realização de trinta pagamentos mensais de R$ 115.282,50 pelo suporte e atualização da solução, o valor total do software ofertado pela Place ao Cofen foi de aproximadamente R$ 9,7 milhões, mas poderia ter sido de apenas R$ 82 mil.
A unidade instrutora relata, ainda, que o Cofen não teria especificado qual seria a utilização do módulo de Big Data. Haveria, portanto, risco de ser adquirido software, em princípio, sem utilidade imediata, e não solicitado pela área de negócio.
Por fim, a Sefti aponta que a habilitação da empresa Place teria sido indevida.
Em esclarecimento à questão suscitada por licitante, o Cofen afirmou que, para comprovar o fornecimento de solução implantada utilizando nuvem de terceiros, seria necessário comprovar que a licitante utilizava o serviço por, pelo menos, doze meses.
Essa exigência se enquadra como indício de restrição indevida à competitividade, e, segundo a unidade instrutora, possivelmente foi uma das causas de apenas uma empresa ter participado da licitação.
Ocorre que os atestados apresentados pela empresa Place diziam respeito a um contrato que, à época da emissão dos atestados, estava vigente há menos de seis meses. Assim sendo, nenhum dos dois atestados poderia ter sido considerado como válido para a qualificação técnica da Place.
Diante desse cenário, a unidade instrutora considerou estar presente o requisito da plausibilidade do direito invocado para adoção de medida cautelar.
O perigo da demora, por sua vez, decorreria do fato de a homologação do contrato e a assinatura do contrato poderem ocorrer a qualquer momento.
Por fim, não identificou indícios de que a suspensão cautelar do certame poderia trazer prejuízos significativos ao Cofen ou ao interesse público.
Propôs, então, a adoção imediata da medida cautelar, a realização de oitiva e diligência do Cofen e de oitiva da empresa vencedora do pregão.
Passo a decidir.
Preliminarmente, registro que a representação deve ser conhecida, pois preenche os requisitos de admissibilidade constantes nos arts. 246, 237, inciso V e parágrafo único, e 235 do Regimento Interno do TCU.
Há, também, interesse público no prosseguimento das apurações, bem como risco para a unidade jurisdicionada, materialidade e relevância dos fatos noticiados, nos termos dos arts. 103, § 1º, e 106 da Resolução-TCU 259/2014.
Quanto aos indícios de irregularidade suscitados pela unidade instrutora, concordo com as análises realizadas e com o encaminhamento proposto.
Em acréscimo, faz-se oportuno que a oitiva do Cofen abranja a construção participativa da deliberação, tendo em vista a possibilidade de ser declarada a nulidade do certame.
Ante o exposto, DECIDO:
2.1. nos termos dos arts. 246, 237, inciso V e parágrafo único, e 235 do Regimento Interno do TCU, conhecer a representação;
2.2. com fundamento no art. 276 do Regimento Interno do TCU, deferir o pedido de concessão de medida cautelar formulado pela representante, sem oitiva prévia, a fim de determinar que o Conselho Federal de Enfermagem suspenda a execução do Pregão Eletrônico para Registro de Preços 14/2021 e de todos os atos dele decorrentes, até que o Tribunal delibere sobre o mérito da matéria em apreço;
2.3. com fundamento no art. 276, § 3º, e no art. 250, inciso V, do Regimento Interno do TCU, realizar a oitiva do Conselho Federal de Enfermagem, para que, no prazo de 15 (quinze) dias, pronuncie-se, requerendo previamente a manifestação formal dos demais órgãos participantes do registro de preços, quanto aos pressupostos da cautelar deferida e quanto aos seguintes pontos relativos ao Pregão Eletrônico para Registro de Preços 14/2021:
2.3.1. indícios de restrição indevida à competitividade do certame (peça 51, capítulo 1) ;
2.3.2. indícios de antieconomicidade (peça 51, capítulo 2) ;
2.3.3. possível habilitação indevida da licitante vencedora, Place Tecnologia e Inovação S.A. (peça 51, capítulo 3) ;
2.3.4. demais informações que julgar necessárias;
2.4. considerando a possibilidade de construção participativa das deliberações deste Tribunal, nos termos do art. 14 da Resolução-TCU 315/2020, bem como o previsto nas Normas de Auditoria (NAT) aprovadas pela Portaria-TCU 280/2010, referente aos comentários dos gestores (no que se aplica a representações e denúncias) :
2.4.1. solicitar ao Conselho Federal de Enfermagem (Cofen) que, caso queira, no prazo de até quinze dias, devendo requerer previamente a manifestação formal dos demais órgãos participantes, quanto aos seguintes pontos:
2.4.1.1. apresente possíveis ações corretivas que poderão ser tomadas pelo Cofen para prevenir ou corrigir os indícios de irregularidades detectados ou remover seus efeitos;
2.4.1.2. na hipótese de serem consideradas insuficientes, pelo TCU, as alternativas apresentadas pela unidade jurisdicionada, manifeste-se quanto aos possíveis impactos de:
2.4.1.2.1. serem mantidas as medidas cautelares ora adotadas;
2.4.1.2.2. eventual deliberação posterior do TCU vir a determinar a anulação do Pregão Eletrônico 14/2021;
2.4.2. alertar o Cofen, com relação à construção participativa de deliberações, que:
2.4.2.1. a sua manifestação quanto às alternativas para corrigir os indícios de irregularidades verificados e quanto aos impactos das possíveis medidas a serem adotadas pelo TCU será avaliada na proposição de mérito, mas não vincula as decisões desta Corte de Contas, notadamente quando os riscos decorrentes de sua adoção e/ou da manutenção de situação irregular não se coadunarem com o interesse público que se pretende tutelar;
2.4.2.2. a ausência de manifestação no prazo estipulado não impedirá o andamento processual, podendo o TCU vir a prolatar decisão de mérito, caso haja elementos suficientes que caracterizem afronta às normas legais e/ou possibilidade de ocorrência de prejuízos à Administração; e
2.4.2.3. a ausência de manifestação não será considerada motivo de sanção;
2.5. realizar, nos termos do art. 276, § 3º, c/c art. 250, inciso V, do Regimento Interno do TCU, a oitiva da empresa Place Tecnologia e Inovação S.A. (06.032.507/0001-03) para, no prazo de até quinze dias, manifestar-se, caso queira, sobre os fatos constantes nesta representação, assim como sobre os pressupostos da cautelar adotada, alertando-a quanto à possibilidade de o Tribunal vir a determinar a anulação do Pregão Eletrônico 14/2021, caso não seja apresentada manifestação ou esta não seja acolhida;
2.6. com fundamento no art. 157 do Regimento Interno do TCU, realizar diligência junto ao Conselho Federal de Enfermagem, para que, no prazo de até quinze dias, seja encaminhado ao TCU, em meio digital, cópia do inteiro teor do (s) processo (s) administrativo (s) de suporte ao Pregão Eletrônico 14/2021;
2.7. encaminhar cópia deste despacho e da instrução à peça 51 ao Conselho Federal de Enfermagem e à empresa Place Tecnologia e Inovação S.A. para subsidiar suas manifestações."
	É o relatório.

não há

Não atuou.

REPRESENTAÇÃO. RESTRIÇÃO INDEVIDA DE COMPETITIVIDADE. HABILITAÇÃO INDEVIDA. ADOÇÃO DE MEDIDA CAUTELAR. OITIVAS

REPRESENTAÇÃO (REPR)

Secretaria de Fiscalização de Tecnologia da Informação (Sefti).

Trata-se de representação, com pedido de adoção de medida cautelar, formulada por equipe de fiscalização da Secretaria de Fiscalização de Tecnologia da Informação (Sefti) acerca de indícios de irregularidades identificados na condução do Pregão Eletrônico para registro de preços (PE/SRP) 14/2021, conduzido pelo Conselho Federal de Enfermagem (Cofen) .
2.	Em síntese, a representante informa que os indícios de restrição à competitividade, habilitação indevida e antieconomicidade configuram elementos capazes caracterizar o instituto do fumus boni iuris e devem ser analisados com maior profundidade por esta unidade técnica, em vista da real possibilidade de ter havido distorções na condução do PE/SRP 14/2021, realizado pelo Cofen.
3.	O perigo da demora, por sua vez, decorre do fato de a homologação do contrato e a assinatura do contrato poderem ocorrer a qualquer momento.
4.	Quanto ao perigo da demora reverso, não foram identificados indícios de que a suspensão cautelar do certame poderia trazer prejuízos significativos ao Cofen ou ao interesse público.
5.	A partir das razões de decidir apresentadas no despacho transcrito no relatório precedente, adotei a medida cautelar sugerida, determinando a realização de oitiva.
Ante o exposto, com fundamento no art. 276, § 1º, do Regimento Interno do TCU, voto por que seja adotada a decisão que ora submeto à apreciação deste Colegiado.
TCU, Sala das Sessões, em 1 de dezembro de 2021.
Ministro BRUNO DANTAS 
Relator